臺灣高雄地方法院刑事判決　　　　　　　94年度訴字第2380號
公　訴　人　臺灣高雄地方法院檢察署檢察官
被　　　告　丁○○
上列被告因偽造文書等案件，經檢察官提起公訴（起訴案號：臺
灣高雄地方法院檢察署94年度偵字第10861 號），嗣因被告就被
訴事實為有罪之陳述，經本院告知簡式審判程序意旨，並聽取被
告及公訴人之意見後，合議庭裁定由受命法官獨任依簡式審判程
序審理，判決如下：
    主  文
丁○○共同連續行使偽造私文書，足以生損害於他人，處有期徒
刑捌月，緩刑年。偽造之如附表一編號１至４所示之署押、指
印各肆枚及如附表三編號１至２所示之署押各壹枚，均沒收。
    事  實
一、丁○○於89年間，得悉其妹戊○○以「戊○○」、「吳秀鳳
    」（丁○○及戊○○之母）、「賴秋月」（丁○○之妹）名
    義各參加一會之互助會會首嚴清玉（業經臺灣高等法院高雄
    分院93年12月31日，以93年度上訴字第1085號判處有期徒刑
    3 年2 月在案）於88年11月5 日所發起合會，邀集每會新臺
    幣（下同）1 萬元，包含會首在內之會員共38名會員之合會
    ，於每月5 日中午12時30分，在高雄縣鳳山市○○○路722
    號嚴清玉住處開標，每半年加標一次（加標開標日為20日）
    ，採內標制，詎丁○○因工作不順遂，經濟來源短缺，竟與
    嚴清玉基於共同意圖為丁○○不法之所有及行使偽造私文書
    之概括犯意聯絡，會首嚴清玉及丁○○均利用合會會員未親
    自前往投標及彼此不熟識之機會，由丁○○連續於如下時、
    地之實行犯行：
    （一）丁○○於89年4 月5 日（即第六會），經由會首嚴清
          玉告知上開合會之會員乙○○以其本人更名前之姓名
          「郭桂香」，及以「謝秀麗」、「陳麗珠」、「蔡淑
          楨」名義各參加一會、二會、二會、一會，本次可冒
          用「謝秀麗」名義競標，而推由丁○○在空白紙上偽
          造「謝秀麗」署名1 枚，並記載3 千元之標息，用以
          偽造足以表示係由「謝秀麗」以該標息參與競標之投
          標單，旋即持之以行使競標，交付於會首嚴清玉而得
          標，足生損害於乙○○、「謝秀麗」及其他活會會員
          。丁○○為遂行其詐欺取財之目的，於不詳時間、地
          點，於如後附表一編號1 、2 之偽造「謝秀麗」署名
          ，並由丁○○在其上蓋用指印之票號468936、46893
          7 號各1 紙之本票上書寫到期日「89、5 、5 」、金
          額「一萬元正、10000 」、住址「鳳山市○○路48號
          」及偽簽「謝秀麗」署名，並按捺指印，而用以偽造
          簽發欠缺票據上應記載事項（發票日）之本票私文書
          2 紙，供死會會員擔保付款之用，並交付被冒標人以
          外之活會會員而行使之，致各該活會會員陷於錯誤而
          交付會款，足生損害於乙○○、「謝秀麗」及其他活
          會會員，及詐得會款如後附表二之計算金額為23萬1
          千元之合會金。
    （二）丁○○復於89年6 月5 日（即第九會），在空白紙上
          偽造「吳秀鳳」署名1 枚，並記載3 千元之標息，用
          以偽造足以表示係由「吳秀鳳」以該標息參與競標之
          投標單，持之以行使競標，交付於會首嚴清玉而得標
          ，足生損害於戊○○、「吳秀鳳」及其他活會會員。
          丁○○復為遂行其詐欺取財之目的，於不詳時間、地
          點，連絡會首嚴清玉，並推由會首嚴清玉利用不知情
          之不詳年籍成年人，於如後附表一編號3 、4 之票號
          627322、6273 25 號各1 紙本票上，偽造「吳秀鳳」
          署名，並由嚴清玉在其上蓋用指印，而用以偽造簽發
          欠缺票應記載事項（發票日）之本票私文書2 紙後，
          並交付予丁○○，俾便丁○○提供死會會員擔保付款
          之用，並交付被冒標人以外之活會會員而行使之，致
          各該活會會員陷於錯誤而交付會款，足生損害於賴雯
          蘭、「吳秀鳳」及其他活會會員，及詐得會款如後附
          表二之計算金額為21萬7 千元之合會金。
二、案經乙○○訴由臺灣高雄地方法院檢察署檢察官偵查起訴。
    理  由
壹、程序方面：
一、按除被告所犯為死刑、無期徒刑、最輕本刑為三年以上有期
    徒刑之罪或高等法院管轄第一審案件者外，於法院行準備程
    序進行中，被告先就被訴事實為有罪之陳述時，審判長得告
    知被告簡式審判程序之旨，並聽取當事人、代理人、辯護人
    及輔佐人之意見後，裁定進行簡式審判程序；且受命法官行
    準備程序，與法院或審判長有同一之權限；又簡式審判程序
    之證據調查，不受刑事訴訟法第159 條第1 項、第161 條之
    2 、第161 條之3 、第163 條之1 及第164 條至第170 條規
    定之限制，刑事訴訟法第273 條之1 第1 項、第279 條第2
    項前段、第273 條之2 分別定有明文。
二、查本件被告所犯為死刑、無期徒刑、最輕本刑為三年以上有
    期徒刑以外之罪，且非高等法院管轄第一審之案件，其於準
    備程序就前揭被訴事實為有罪之陳述，經受命法官告知簡式
    審判程序之旨，並聽取當事人之意見後，本院認無不得或不
    宜改依簡式審判程序進行之處，爰依刑事訴訟法第273 條之
    1 第1 項、第284 條之1 ，裁定本件由受命法官獨任進行簡
    式審判程序，合先敘明。
貳、實體方面：
一、右揭事實，業據被告丁○○於偵訊、本院94年8 月2 日、同
    月16日審訊時均供坦不諱，核與證人戊○○、乙○○於94年
    5 月30日偵訊時之證述情節相符，與證人嚴清玉於臺灣高等
    法院高雄分院93年度上訴字第1085號卷第73頁之審訊時證述
    ：「吳秀鳳的會是丁○○標走的，吳秀鳳是丁○○的母親，
    我是向丁○○說你要向你母親講」、於本院92年訴字第1535
    號卷第138 頁、第139 頁之審訊時證述：「（89年5 月5日
    的謝秀麗的本票是你寫的？）他【指被告丁○○】叫我用壹
    個人的名字給他」、「（他【指被告丁○○】叫你開吳秀鳳
    的本票時，有無告知吳秀鳳或他妹妹戊○○？）沒有。他叫
    我不要跟她（誤繕為【他】字）們講」、「（吳秀鳳的本票
    叫誰寫的？）我叫沈靜雅寫的。沈靜雅不知道我沒有跟吳秀
　　鳳講」等語亦符合，有合會會單1 紙（見臺灣高雄地方法院
  　檢察署92年度偵續字第9 號卷第50頁）、上開偽造吳秀鳳本
　　票2 紙（見同上署90年度偵字第2338號卷第6 頁）、謝秀麗
    本票2 紙（見本院卷第41頁、第42頁）（見附表一所示之謝
    秀麗本票2 紙原本、吳秀鳳本票2 紙原本，均卷存於同上署
    92年度偵續字第9 號卷第146 頁證物袋內）、法務部調查局
    92年9月10日調科貳字第09200309840號鑑定通知書（見本院
    92年訴字第1535號卷第54頁）1 紙、臺灣高等法院高雄分院
    93年度上訴字第1085號判決書及最高法院94年度台上字第14
    68號判決書（見最高法院94年度台上字第1468號卷第22頁至
    第52頁）各1 份在卷可憑，足認被告自白本件係由其與證人
    嚴清玉共同冒標「謝秀麗」、「吳秀鳳」名義合會，並共同
    偽造未載發票日之「謝秀麗」、「吳秀鳳」本票各2 紙，與
    事實相符，足堪採信。綜上所述，本件事證已明，被告犯行
　　，應可認定。
二、按我國民間互助會之合會，係由會首招募會員參加所組成，
    每於標會時，通常由欲標取會款之會員，在空白紙條上，或
    僅書立其姓名、綽號及數字者，甚或只書寫數字而未書立其
    姓名、綽號，另以言詞等方法表示係何會員所出具者，則依
    習慣或特約均足以辨明係該會員以所書寫數字為標息金額參
    加競標之標單，自應以準私文書論（最高法院89年度台上字
    第1319號判決意旨參照）。本件被告於標單上書寫競標者「
    「謝秀麗」、「吳秀鳳」（「謝秀麗」、「吳秀鳳」係由被
    告丁○○所書寫，被告丁○○與為嚴清玉共同正犯，詳如下
    述）之姓名予以偽造其等署押，並填載附表一號所示標息之
    數字，用以偽造足以表示該競標者係以該標息競標之一定用
    意之投標單準私文書，旋即持以行使競標而得標，以此方式
    連續冒用如附表一所示合會會員「謝秀麗」、「吳秀鳳」名
    義得標，足以生損害於各該遭冒標會員，進而詐取當次尚屬
    活會會員之會款，核其所為，係犯刑法第216 條、第220 條
    第1 項、第210 條之行使偽造準私文書罪、第339 條第1 項
    之詐欺取財罪。(一)被告丁○○與嚴清玉就附表一編號1 至編
    號4 所示之偽造「謝秀麗」、「吳秀鳳」標單以行使並詐取
    會款之行為，有犯意之聯絡及行為之分擔，為共同正犯。被
    告偽造署押行為，係偽造準私文書行為之一部，又被告偽造
    準私文書復持以行使，偽造準私文書之低度行為應為行使之
    高度行為所吸收，均不另論罪。又被告每次偽造投標單冒標
    得標後，向多數活會會員詐取財物，侵害多數人法益，係一
    行為觸犯數個相同詐欺取財罪名，為同種想像競合犯，應依
    刑法第55條之規定，從一重處斷。又被告先後2 次行使偽造
    準私文書、詐欺取財之犯行，均時間緊接，所犯係構成要件
    相同之罪，顯均係基於概括犯意反覆為之，均應依連續犯之
    規定，分別論以一罪論，並加重其刑。(二)次按本票為要式證
    券，發票日為本票絕對應記載事項，如未記載，依票據法第
    11條前段規定，該本票當然無效。又偽造有價證券罪並不處
    罰未遂，是冒用他人名義簽發本票，苟未記載發票年、月、
    日，因仍不具備有效票據之外觀，其偽造票據之行為未全部
    完成，尚不能責令擔負偽造有價證券罪責；又本票雖因未載
    發票「日」期，欠缺票據法所規定本票應記載之事項，不能
    認為係有效之本票，而不構成偽造有價證券罪，但該本票上
    記載之內容已足表示一定之意思，且被告既以之取信，並交
    付他人為憑，仍不失為私文書，應構成偽造私文書罪（最高
    法院89年年度台上字第3717號、84年度台非字第3 號判決參
    照）。是核本件被告偽造附表一編號1 至編號4 所示欠缺本
    票應記載事項（發票日）之本票私文書，並持向被冒標人以
    外之活會會員行使，係犯刑法第216 條、第210 條之行使偽
    造私文書罪，併此敘明。(三)被告丁○○與嚴清玉就附表一編
    號1 至編號4 偽造「謝秀麗」、「吳秀鳳」名義之私文書（
    指欠缺發票日之本票），並持之向被冒標人以外之活會會員
    行使之行為，有犯意之聯絡及行為之分擔，為共同正犯。(四)
    被告偽造附表一編號1 、2 至編號4 「謝秀麗」名義、附表
    一編號3 、4 「吳秀鳳」名義之私文書各2 張（指欠缺發票
    日之本票），因其各法益之享有人僅有一人，應認各侵害之
    法益同一，且其數行為係同時同地或密切接近之時地實施，
    各行為獨立性極為薄弱，依社會上一般觀念，在時間差距上
    難以強行分開，應屬接續犯。(五)被告偽造「謝秀麗」、「吳
    秀鳳」署名、指印部分，均為偽造私文書行為之一部，不另
    論罪。再被告偽造私文書復持以行使，偽造私文書之低度行
    為應為行使之高度行為所吸收，均不另論罪。被告2 次行使
    偽造私文書行為（即附附表一編號1 至編號4 「謝秀麗」、
    「吳秀鳳」部分），均時間緊接，所犯係構成要件相同之罪
    ，顯均係基於概括犯意反覆為之，均應依連續犯之規定，分
    別論以一罪論，並加重其刑。(六)被告所犯行使偽造準私文書
    罪、詐欺取財、行使偽造私文書罪3 罪間，有方法目的之牽
    連關係，應依刑法第55條規定，從一重之行使偽造私文書罪
    處斷。(七)爰審酌被告丁○○與會首嚴清玉共同利用合會機會
    ，冒標他人合會，詐取活會會員繳納之會款，嚴重破壞民間
    交易安全及信賴，量刑本不宜從輕，惟念及其犯後坦認犯行
    ，有悔改之意，及詐得之金額僅有44萬8 千元許，並與被害
    人達成和解，且無犯罪前科紀錄，有調解書10紙、撤回書一
    紙（詳本院卷第53頁至第67頁）、臺灣高等法院被告前案紀
    錄表在卷可按，其素行尚稱良好等一切情狀，爰量處如主文
    所示之刑，以資懲儆。再本件係因被告一時失慮，偶罹刑典
    ，而本院綜合上情，認其經此偵、審程序，當知所警惕，而
    無再犯之虞，故認前開所宣告之刑，以暫不執行為適當，爰
    併諭知宣告3 年緩刑，以勵自新。(八)至於附表一編號1 至編
    號4 所示欠缺本票應記載事項之發票日之死會會員擔保付款
    而尚未完成之本票私文書，已交付訴外人林宋葡萄、甲○○
    ，而非屬被告所有之物，自不得依刑法第38條第1 項第2 款
    規定宣告沒收，惟其上偽造之「謝秀麗」署名、指印各2 枚
    ，「吳秀鳳」署名、指印各2 枚，及被告為冒標合會所偽造
    之「謝秀麗」、「吳秀鳳」標單上署名「謝秀麗」、「吳秀
    鳳」各1 枚，不問屬於犯人與否，有無經搜獲扣押，均應依
    第219 條規定之絕對義務沒收主義而宣告沒收之，並無斟酌
    餘地，併此敘明。
據上論斷，應依刑事訴訟法第273 條之1 第1 項、第299 條第1
項前段，刑法第28條、第56條、第216 條、第220 條第1 項、第
210 條、第339 條第1 項、第55條、第74條第1 款、第219 條，
罰金罰鍰提高標準條例第1 條前段，判決如主文。
本案經檢察官丙○○到庭執行職務。
中　　華　　民　　國　　94　　年　　8 　　月　　31　　日
                  刑事第三庭  法　官  施添寶
中　　華　　民　　國　　94　　年　　9 　　月　　2 　　日
以上正本證明與原本無異。
如不服本判決，應於收受送達後10日內向本院提出上訴書狀。
　　　　　　　　　　　　      書記官  陳威志
附錄本件論罪科刑法條：
刑法第210條：
偽造、變造私文書，足以生損害於公眾或他人者，處五年以下有
期徒刑。
刑法第216條：
行使第二百十條至第二百十五條之文書者，依偽造、變造文書或
登載不實事項或使登載不實事項之規定處斷。
刑法第220條第1項：
在紙上或物品上之文字、符號、圖畫、照像，依習慣或特約，足
以為表示其用意之證明者，關於本章及本章以外各罪，以文書論
。
刑法第339條第1項：
意圖為自己或第三人不法之所有，以詐術使人將本人或第三人之
物交付者，處五年以下有期徒刑、拘役或科或併科一千元以下罰
金。
附表一 ：被告冒標所偽造之本票私文書
┌──┬───────┬────┬───┬────┬────┬──────────┐
│編號│ 票號         │發票人  │面額  │發票日  │到期日  │備                註│
│    │              │        │      │        │        │                    │
├──┼───────┼────┼───┼────┼────┼──────────┤
│１  │四六八九三六  │謝秀麗  │一萬元│無      │89.5.5  │偽造「謝秀麗」署名及│
│    │              │        │      │        │        │指印各一枚。        │
├──┼───────┼────┼───┼────┼────┼──────────┤
│２  │四六八九三七  │同上    │同上  │無      │同上    │偽造「謝秀麗」署名及│
│    │              │        │      │        │        │指印各一枚。        │
├──┼───────┼────┼───┼────┼────┼──────────┤
│３  │六二七三二二  │吳秀鳳  │同上  │無      │89.6.5  │偽造「吳秀鳳」署名及│
│    │              │        │      │        │        │指印各一枚。        │
├──┼───────┼────┼───┼────┼────┼──────────┤
│４  │六二七三二五  │同上    │同上  │無      │同上    │偽造「吳秀鳳」署名及│
│    │              │        │      │        │        │指印各一枚。        │
├──┼───────┼────┼───┼────┼────┼──────────┤
附表二：被告冒標日期、被冒標人、詐得金額之計算
┌──┬─────┬────┬─────────────────┐
│編號│冒標日期  │冒標金額│被詐欺之活會人數（總會數－應有死會│
│    │及被冒標人│        │數＋已被冒標之活會會員)           │
├──┼─────┼────┼─────────────────┤
│１  │89.4.5    │三千元  │38-5+0=33                         │
│    │第六會    │        │33×（00000-0000）=231000元       │
│    │謝秀麗    │        │                                  │
├──┼─────┼────┼─────────────────┤
│２  │89.6.5    │同右    │38-8+1=31                         │
│    │第九會    │        │31×（00000-0000）=217000元       │
│    │吳秀鳳    │        │                                  │
├──┼─────┼────┼─────────────────┤
附表三：編號１：被告冒標合會所偽造之「謝秀麗」於89年4 月
　　　　　　　　5 日「謝秀麗」標單上之「謝秀麗」署名1 枚
  　　　　　　　。
        編號２：被告冒標合會所偽造之「吳秀鳳」於89年6 月
        　　　　5 日「吳秀鳳」標單上之「吳秀鳳」署名1 枚
               。
